Inventaris van het archief van de Hoofdintendant van de Landmacht te ''s-Gravenhage, 1881-1941
Nationaal Archief, Den Haag
Hoofdintendant Landmacht
1881-1941
D27113
1.90 meter; 147 inventarisnummers.
Normale geschreven, getypte en gedrukte documenten, geen bijzondere handschriften.
Nationaal Archief, Den Haag
Hoofdintendant Landmacht te 's-Gravenhage
Het archief van de Hoofdintendant te 's-Gravenhage (1876-1941) bestaat uit archiefbescheiden rakende de organisatie en werkwijze van de intendance, stukken afkomstig van de verschillende organen der intendance, en stukken m.b.t. materieel -kleding en voedingsmiddelen. Tevens bevat het specifiek archiefmateriaal betreffende operationele zaken, de mobilisatie van het Nederlandse leger en de Duitse bezetting in 1940. Het archief bevat o.a. stukken aangaande opleiding, personeel, buitenlandse betrekkingen en attachés, militaire verpleegkunde, bakkerijen en maalderijen, stukken aangaande kledingvoorschriften, de etappen- en verkeersdienst, het levensmiddelenmagazijn, legeroefeningen en manoeuvres, en de Duitse krijgsbuit in Nederland.
Archiefvorming
Geschiedenis van de archiefvormer
1. Het Dienstvak der Militaire Administratie.
De taak der intendance viel vanaf de aanvang in 2 hoofdtaken uiteen nl.:
de verificatie en controle van de leger-administratie = de militaire administratie.
de verpleging van het leger in de ruimste zin van het woord, de eigenlijke intendance.
Voor 1793 werd per korps of regiment een "kwartiermeester" aangewezen die voor alle compagnieën gezamenlijk inkocht. De commandanten van die compagnieën bleven echter geheel verantwoordelijk voor kleding, uitrusting, voeding en betaling. In 1793 werd de verpleegdienst gereorganiseerd: de Raad van State stelde een "Commissaris-Generaal tot het departement der vivres van de Armee" aan die belast werd met de levensmiddelen voorziening. Als belangrijkste verpleeginrichting ontstond toen een veldbakkerij met een capaciteit van 24.000 broden per 24 uur.
Bij K.B. d.d. 17-7-1815 werd er een Intendant-Generaal van de administratie van oorlog bij de armee benoemd die de functies in zich verenigde die bij vroegere Koninklijke Besluiten en het "Provisioneel Reglement", gearresteerd bij Besluit van de Souvereine Vorst van 14-2-1814 no. 71, aan hem opgedragen waren. Tevens was er een noordelijke en zuidelijke directie. De Intendanten waren "monster-commissarissen". De monster-commissaris in 1815 was kolonel J.P. Reuter ( 9-7-1814 - 17-3-1815). Op 1 maart 1818 werd deze inspecteur der le klasse met de rang van generaal-majoor.
Bij K.B. Litt. N d.d. 1-2-1819 werd een korps agenten van het departement van Oorlog opgericht dat bij K.B. no. 136 d.d. 29-6-1828 werd omgezet in een korps administrateurs onder de naam van "Militaire Intendance". Bij K.B. no.118 d.d. 27-2-1830 werd de eerder genoemde generaal-majoor J.P. Reuter benoemd tot "Oppertoezichthouder" over de administratie bij het leger, waarbij hij tevens Hoofdintendant was, hij zou aanblijven tot 25-2-1834.
Volgens een schrijven van de Directeur van het Krijgsgeschiedkundig Archief van den Generale Staf no. 186 d.d. 16-4-1935 werd het korps bij K.B. no. 84 d.d. 22-1-1838 uitgebreid met 14 intendanten. (Dit K.B. werd bij onderzoek in het Algemeen Rijksarchief niet aangetroffen, het hoogste nummer op die datum is 78).
Van 1828 tot 1879 waren de hoofden van de Militaire Administratie niet tevens direct Hoofdintendant. Na verloop van tijd werden ze dit door bevordering. In 1878 werd aan de korpsen de reeds eeuwen bestaande zelfstandigheid m.b.t. de kledingaanschaf ontnomen. Tot aan dat jaar werden nl. de kledinguitrusting en fourage zelfstandig aangeschaft of ter plaatse in aanmaak of herstelling gegeven. De legeruitrusting werd nu een zaak van planning en grondige voorbereiding, gecentraliseerde leiding en coördinatie. Het economisch potentieel, zoals dat zo mooi heette, werd ingeschakeld. Dit hield in dat de mogelijke bijdragen van de landbouw, de handel en nijverheid, de beschikbare aantallen voertuigen, de registratie van geschikte gebouwen voor magazijnruimte en de capaciteit van grote bakkerijen, van fabrieken voor de uitrusting van werkplaatsen werden geinventariseerd.
Onafhankelijk van de diverse wijzigingen in de loop der jaren was de afsplitsing van de militaire administratie een zeer belangrijke gebeurtenis. (Per K.B. no. 18 d.d. 31-7-1918 en L.O. (legerorder) no. 278 d.d. 30-8-1918, IIe afd.no. 172). In 1922 werd de compagnie Intendance Troepen opgericht die bestemd was voor de dienst in de magazijnen en verdeelplaatsen. Tot deze compagnie behoren o.a. de slagers, bakkers, kleer-, schoen-, en zadelmakers.
De goederen werden onderscheiden in intendancegoederen: kleding, uitrusting en nachtleger en verplegingsgoederen: levensmiddelen en fourage.
Opleidingen.
In 1875 werd aan de Hogere Krijgsschool gestart met een afdeling intendance studiën. Voor alle officieren van alle Wapenen en het Dienstvak der Militaire Administratie bestond de mogelijkheid een toelatingsexamen af te leggen mits men 5 jaar troependienst had. In 1878 werd deze cursus twee en in 1890 drie jarig.
In het 2e studiejaar werden de cursisten voor 8 maanden gedetacheerd aan de Landbouw Hogeschool te Wageningen. De studie hier hield o.a. kennis van vee en veeverpleging, zuivelbereiding, landbouwaardrijkskunde, en -statistieken, landbouwproductenkennis en scheikundig onderzoek van levensmiddelen in.
In het 3e studiejaar werden de cursisten voor 3 maanden gedetacheerd aan de Hogere Textielschool te Enschede waar gedoceerd werd in de vakken: spinvezels, spinnerij, weverij, blekerij en appretuur. Na het eindexamen moesten de afgestudeerden 13 maanden rouleren langs de diverse intendance bureaux, waarna de benoeming tot kapitein-intendant bij openkomende vacatures mogelijk werd. Tot 1962 werden doorlopende cursussen gegeven van hogere intendance vorming aan de Intendanceschool. Andere cursussen waren b.v. a) de cursus aan het "Station voor maalderij en bakkerij" te Wageningen, die keuring en kennis inhield van granen, zaden, peulvruchten, meel en broodbereiding, b) de cursus voor vee en vleeskeuring aan het Gemeentelijk Abattoir te Rotterdam.
(E.e.a. is te vinden in L.O. no. 88 d.d. 27-3-1929, Min.Besch. IIe afd. B. no. 31).
Voor de manschappen bestond de mogelijkheid de School voor Res.Dpl.O.Off. der Administratie te Breda te bezoeken alwaar les werd gegeven in de vakken: compagnies-administratie en fourage, die opleidde voor de bijbehorende functies en tevens voor sergeant-toegevoegd aan de verplegings-officier. In 1930 was de gouverneur van de K.M.A.,tevens commandant van de S.R.O.M.A. (School Res.Officieren Militaire Administratie).
2. Personeels-opbouw.
De Hoofdintendant.
De Hoofdintendant is hoofd van het Dienstvak in de rang van generaal-majoor. In tijd van vrede onmiddellijk onder de Minister van Oorlog (Defensie) geplaatst was hij bij oorlogstoestand Legerintendant, Chef Intendant bij het Veldleger en direct ondergeschikt aan de Opperbevelhebber van Land- en Zeemacht. Als standplaats had hij 's-Gravenhage.
Zijn taak bestond o.a. uit:
het inspecteren der administratie bij de korpsen, hospitalen, bakkerijen, magazijnen (tot 1918)
het adviseren inzake administratieve aangelegenheden (idem)
het aanleggen van levensmiddelen magazijnen
het toezicht op de voorraden aan kleding, uitrusting en kampementsvoorwerpen en velduitrusting voor de troepen, zowel in oorlogs- als in vredestijd
het verantwoorden van gelden en goederen bij de korpsen en administratieve inrichtingen bij het leger w.o. de militaire bakkerijen en garnizoensnachtlegers
het verzamelen van statistische gegevens, welke uit het oogpunt van militaire verpleging belangrijk waren, zoals de voorraden van de voornaamste levensmiddelen op de voornaamste stapelplaatsen
de aanschaf in tijd van oorlog van levensmiddelen, conserven en fourage en de aanmaak van intendance materieel in de meest uitgebreide zin, zoals: kookketels, serviezen, lantaarns en luchtdrijfzakken.
De Militaire Administratie.
Volgens art.1 K.B. no. 7 d.d. 8-4-1892 bestond het personeel uit: intendanten, kwartiermeesters, magazijnmeesters en administrateurs voor kleding. Onderstaande lijst geeft een overzicht van de leiding bij de Militaire Administratie.
De hoofden van de Militaire Administratie (intendance).
17-1-1814 - 17-3-1815 J.H. Kesman commissaris der monstering (kolonel)
9-7-1814 - 17-3-1815 J.P. Reuter commissaris der monstering (kolonel)
17-3-1815 - 1-3-1818 M. Piepers generaal-majoor, insp. gen. (29-7-1815 intendant-generaal der Administratie)
1-3-1818 - 1-2-1819 J.H. Kesman en J.P. Reuter inspecteur 1e klasse (gen. majoor)
27-2-1830 - 25-2-1834 J.P. Reuter, MWO 4 hoofdintendant (generaal-majoor)
25-2-1834 - 2-4-1834 G.A. van Haeften intendant 2e klasse (lt. kolonel)
2-4-1834 - 16-6-1840 J.W.A. van den Bergh, MWO 4 intendant 1e klasse (kolonel)
16-6-1840 - 28-11-1840 J. Wagenaar intendant 1e klasse (kolonel)
28-11-1840 - 1-1-1850 J. Wagenaar hoofdintendant (generaal-majoor)
1-1-1850 - 21-12-1850 G.A. van Haeften intendant 1e klasse (kolonel)
21-12-1850 - 8-4-1853 J. van Oosterhoudt intendant 1e klasse (kolonel)
8-4-1853 - 19-4-1856 W. Craay intendant le klasse (kolonel)
20-9-1860 - 4-10-1876 H. Hardenberg, MWO 4 hoofdintendant (generaal-majoor)
4-10-1876 - 26-11-1876 J.M. v. d. Star kolonel Generale Staf, wnd. hoofdintendant
26-11-1876 - 1-2-1879 J.J.C. de Beer Poortugael intendant 2e klasse wnd. hoofdintendant
1-2-1879 - 19-4-1884 C. Thomas hoofdintendant (kolonel)
19-4-1884 - 29-4-1887 W.F. Meyl hoofd intendant (kolonel) 24-11-1884 generaal-majoor
29-4-1887 - 28-2-1895 P.L.G. Doorman hoofdintendant (kolonel) 17-10-1887 generaal majoor
28-2-1895 - 13-11-1900 E. van Gendt hoofdintendant (kolonel) 29-12-1897 generaal-majoor
13-11-1900 - 1-2-1909 F.A. Thmese hoofdintendant (kolonel) 8-12-1900 generaal-majoor
1-2-1909 - 8-4-1914 J.F. de Meester hoofdintendant (kolonel) 1-2-1911 generaal-majoor
8-4-1914 - 31-7-1918 W.A.H. Doorman hoofdintendant (kolonel) generaal-majoor
31-7-1918 - 1-11-1918 J.C.J. Lentz inspecteur der Militaire Administratie (l.kol.)
1-11-1918 - 15-5-1923 B.H. Goudriaan hoofdintendant (kolonel) 15-11-1919 generaal-majoor
15-5-1923 - 1-5-1929 C.M. de Kanter, geb. 4-5-1869 hoofdintendant 9-5-1925 generaal-majoor e.o. lt. generaal-tit. Inv.nr. 9
1-5-1929 - 1-11-1932 A.M. Vorstman, geb. 15-8-1876 hoofdintendant (kolonel) 1-11-1929 generaal-majoor Inv.nrs. 9, 16, 39, 59, 80, 109 en 110
1-11-1932 - 1-11-1936 L.J. de Wolf hoofdintendant (kolonel) 1-5-1934 generaal-majoor 1-12-1937 met pensioen
1-11-1936 - 1-11-1937 W.J.A. de Wolf hoofdintendant generaal-majoor Inv.nr. 11
1-11-1937 - ... A. Numans, geb. 25-12-1880 hoofdintendant 1-11-1938 generaal-majoor
Het Bureel van de Hoofdintendant.
Het bureel bestond uit de Hoofdintendant, 1 kolonel-, 1 majoor-en 2 kapiteins-intendant en daarnaast nog een toegevoegde intendant met de functie van toeziend chef over de Militaire Verpleeg Inrichting te Amsterdam en belast met het beheer over een reeds in vredestijd voor mobilisatie aan te houden hoofdvoorraad tarwe en haver. De hoofdvoorraad van het leger was opgeslagen in de Oranje Nassaukazerne te Amsterdam, van 1933 tot 1940.
De sectie II van de VIe afdeling van het Ministerie van Defensie (Oorlog).
1 kolonel-intendant en 1 kapitein-intendant.
De staven van de Ie t/m IVe Divisie.
1 majoor-intendant, behalve bij de IIIe divisie waar
1 lt.kolonel gedetacheerd was. Aan ieder van de intendanten was 1 kapitein-intendant toegevoegd.
Elke divisie-intendant was toeziend chef.
Bij de Centrale Magazijnen.
1 directeur in de rang van luitenant-kolonel met daarbij
1 majoor-intendant en 2 kapiteins-intendant.
Bij de afdeling Intendance der Etappen- en Verkeersdienst.
2 kapiteins-intendant waarvan 1 leraar was aan de Hogere Krijgsschool.
Bij het hoofdkwartier van het Veldleger.
1 luitenant-kolonel intendant met de functie van Legerintendant met daarbij 1 majoor- of kapitein-intendant en 1 luitenant en 1 (hulp)schrijver.
Bij de Vesting Holland.
Op het hoofdkwartier en aan het westfront 1 luitenant-kolonel-intendant en aan het Oost- en Zuidfront 1 majoor-intendant. (B.O-U.V. onderdelen maakten deel uit van West- en Zuidfront).
Bij de Stellingen en Linies.
De Stelling-intendant van Den-Helder, 1 luitenant-kolonel, was ondergeschikt aan de Intendant Zeemacht die weer stond onder de Hoofd-Intendant Zeemacht. Daarnaast was er een Intendant Landmacht bij de sectie II en ondergeschikt aan de Hoofdintendant.
De Stelling Amsterdam had ook 1 luitenant-kolonel-intendant; in 1905 was dat lt.kolonel C.M.A. Douglas. Bij de Nieuwe Hollandse Waterlinie was een majoor-intendant gedetacheerd.
Onder het Commando Zeeland viel de Stelling van de Monden der Maas en het Haringvliet waar ook 1 luitenant-kolonel geplaatst was.
Vertegenwoordigingen namens de Hoofdintendant.
De Commissie Economische Verdedigings Voorbereiding stond in 1937 onder voorzitterschap van lt.kolonel-intendant J.B.de Jongh, toegevoegd waren 2 kapiteins-intendant waarvan 1 als secretaris optrad.
Kapitein-Intendant L.E.W.van Albada was secretaris van de "Staatscommissie tot voorlichting van de Minister van Oorlog i.z. de verpleging van de bevolking der Stelling Amsterdam" (1909)
De "Commissie Aanschaffing van Levensmiddelen" (C.A.L) was samengesteld uit een hoofdofficier-intendant als voorzitter, 2 kapiteins-intendant en een officier van de Koninklijke Marine. De commissie werd jaarlijks benoemd. De voorzitters van de commissie, meestal de Legerintendanten, in de periode 1921-1930 waren:
1921-1922 luitenant-kolonel-intendant A.M.Vorstman 1923 luitenant-kolonel-intendant J.H.Busch-Geertsema 1924-1925 luitenant-kolonel-intendant W.J.van der Hurk 1926 majoor-intendant J. Zittersteyn 1929 majoor-intendant H.M.M.Buffort 1930 luitenant-kolonel-intendant A.Numans
De commissie besteedde de aankoop aan van duurzame levensmiddelen zoals peulvruchten, rijst, gort, kaas,koffie, thee, suiker, zout, rundvet etc. Deze levensmiddelen werden tevens aangekocht voor andere rijksinstellingen, zoals: gevangenissen, tuchtscholen en rijkskrankzinnigengestichten. Door de garnizoenscommandanten werden aardappelen, rundvlees, spek en brood volgens voor die regelingen gesloten contracten tot levering bij mobilisatie aangeschaft. Al het overige door verplegingsofficieren zijnde officieren van het Dienstvak der Militaire Administratie.
De legerintendant had de zorg voor de conserven.
IN 1928 kwam er een fusie tot stand tussen de departementen van Oorlog en Marine waarna de beide intendances nauwer gingen samenwerken. N.B. Zie ook de Vlootcommissie.
Kapiteins-intendant als leraar.
De kapitein-intendant, verbonden aan de afdeling Intendance van de Etappen en Verkeersdienst, was leraar aan de Hogere Krijgsschool, de andere was verbonden als leraar aan de K.M.A. Beiden waren toegevoegd aan de IIIe Divisie, waarbij de K.M.A. leraar tevens toeziend chef was (K.B.no.40 d.d. 9-11-1898).
Detacheringen bij vreemde intendances.
Om te ervaren hoe de intendance werkzaam was bij buitenlandse legers werden intendanten daar regelmatig gedetacheerd. Zo bleek uit de stukken, dat intendanten gedetacheerd werden in België (majoor-intendant de Kanter), in Zwitserland (majoor-intendant L.E.W.van Albada, 1910), in Frankrijk (J.A.Zittersteyn, 1919-1920) en Duitsland (majoor-intendant N.T.Carstens, 1930).
Hoofdintendant Zeemacht.
Bij het Departement van Defensie was een Hoofd-Intendant Zeemacht werkzaam, een officier van administratie der le klasse, met als taak: het opleveren van levensmiddelen zoals margarine, reuzel en rundvet die niet bestemd waren voor de Centrale Magazijnen voor kleding en levensmiddelen der Kon. Marine te Amsterdam.
Reserve officieren bij het Dienstvak der Intendance.
Er waren 2 soorten reserve-officieren werkzaam nl.:
reserve-intendanten en
reserve-officieren voor speciale diensten.
De reserve-intendanten werden verkregen uit de gepensioneerde intendanten. De tweede groep uit de reserve-officieren van verschillende wapens en de Militaire Administratie, die door hun functie in de maatschappij over bijzondere kennis of bekwaamheid beschikten.
In 1939 werd de res.maj.v.spec.diensten van Amersfoort benoemd tot intendant bij de Luchtverdediging.
3. De verpleging.
Tussen 22-12-1922 en 17-8-1925 kwam een nieuw Voorschrift Militaire Verpleeg Inrichtingen gereed. Uit dit voorschrift blijkt, dat de zorg (verantwoording) voor de verpleging nog steeds berustte bij de troepencommandanten die hiervoor over personeel beneden de rang van officier beschikten. De verpleging omvatte o.a.:
de verkrijging van het intendance materieel in ruime zin
het vervoer en de aanvoer van de intendance goederen, zoals: kleding, uitrusting, nachtleger, voedingsmiddelen voor mens en dier, naar de troep
de verstrekking van de goederen aan de troepen
de watervoorziening te velde en het maken van afspraken met directeuren van waterleidingbedrijven en brouwerijen
de bereiding en verstrekking van maaltijden aan de troepen.
Aan de Hoofdintendant stonden verschillende uitvoeringsorganen ten dienste zoals:
de Centrale Magazijnen voor Militaire kleding, Uitrusting en Nachtleger; (3.1.)
de Militaire Verpleeg Inrichtingen; (3.2.)
de Militaire Verpleeg Inrichtingen in de mobilisatie centra; (3.3.)
de Etappen- en Verkeersdienst; (3.4.)
de Militaire Bakkerijen. (3.5.)
3.1. De Centrale Magazijnen voor Militaire kleding, Uitrusting en Nachtleger.
De Centrale Magazijnen te Amsterdam, Delft en Woerden waren alle gelegen binnen de Vesting Holland. N.B. het Centraal Magazijn te Delft werd bij K.B. no. 30 d.d. 4-1-1924 opgeheven.
De Directeur Centrale Magazijnen (D.C.M.) stond direct onder de hoofdintendant, terwijl het beheer over elk der magazijnen werd gevoerd door een officier van de Militaire Administratie. N.B. In 1926 was luitenant-kolonel A.M.Vorstman directeur, van 1929-1932 zou deze hoofdintendant worden en daarna belast zijn met het voorzitterschap van de Comm. Econ. Verd.Voorb. De taak van de directie bestond uit:
het in werking stellen van de voor mobilisatie met fabrikanten aangegane afspraken en bereidverklaringen voor de levering van laken, rijgschoenen, sokken en zakjes voor de Etappen-dienst
het bespoedigen van de aflevering der lopende contracten
het plaatsen van bestellingen voor de levering van alle benodigde grondstoffen en gerede producten
de aankoop en vordering door officieren en res.officieren van de intendance-voorraden in de bedreigde gebieden
de uitbreiding van het snij- en confectiebedrijf
de uitbreiding van het keuringsapparaat.
Het Centrale Magazijn te Amsterdam.
Dit Centrale Magazijn was het voornaamste en bevatte de hoofdvoorraad van het leger aan nieuwe kleding. Het had de volgende taken:
de proefneming met nieuwe kleding, veldjassen, regenkleding, uniformen en schoeisel; de aanschaf van die artikelen en van tentmateriaal
het verzenden van kleding, ledergoed en uitrusting aan de magazijnen en depôts en mobilisatie-centra
de aanname van personeel en het huren van gebouwen
de voorbereiding van de ontvangst van voorraden uit opgeheven militaire magazijnen en nachtlegers
de huur van auto's e.a. motormaterieel
de oplegging van goedgekeurde goederen
de verzending van goederen aan de Etappen-intendant.
Het Centrale Magazijn had de beschikking over de volgende gebouwen: Sarphatistraat 100; Conradstraat 11 (4 gebouwen en 3 loodsen); Loods Blauwhoedenveem en Levantkade; het Generaal Entrepôt; het Arsenaal; het magazijn aan de Nieuwe Meer en het oude R.A.I.-gebouw.
In het Centraal Magazijn te Amsterdam was de keuringscommissie gehuisvest. Aan het hoofd stond een majoor-of kapitein-intendant. Leden van deze commissie waren verder 3 gespecialiseerde burgerdeskundigen. De Directeur Centraal Magazijn, bijgestaan door de commissie, hield de nodige aanbestedingen om te voorzien in de behoefte aan kleding, uitrusting, nachtleger goederen, tentmateriaal, velduitrustingsstukken en grondstoffen. Voorbeeld van zo'n aanbesteding is het volgende:
"Openbare aanbesteding door de commanderende officier van het detachement Infanterie te Vlagtwedde.
De levering van ca. 50 paar hoge vetlaarzen t.b.v. het detachement" gedrukt door de snelpersdrukkerij E.Verwer & Co. te Winschoten. (bron: F.A.D.)
De Centrale Magazijnen te Delft en Woerden.
Stukken betreffende het Centrale Magazijn te Delft werden niet aangetroffen.
Het Centrale Magazijn te Woerden, opgericht 1873, had tot taak:
de uitgifte van opgelegde mobiele voorraden
het reinigen en herstellen van gebruikte en defecte kleding en materieel, zoals tenten
de uitbreiding van de herstel-en reinigingscapaciteit.
Op 30-11-1939 had het magazijn een voorraad van 110.000 gesneden kledingstukken; 16 snijmachines in vol bedrijf; 14 voor lakenseen 2 voor werkkleding en overalls. Op 28-8-1939 was de landmacht op oorlogssterkte gebracht: 300.000 man en 30.000 paarden.
In Woerden was een complex van bedrijven gevestigd: kleermakerij, tentenmakerij, smederij en wasserij alwaar gedragen kleding weer bruikbaar werd gemaakt.
Bij een stellingenoorlog voldeed het systeem van een hoofdmagazijn (Amsterdam) en een of meer hulpmagazijnen (Woerden e.a.) zeer goed. In het geval van een bewegingsoorlog maakte men gebruik van tijdelijke aanvullingsplaatsen.
Tot het verplegend- of intendance personeel behoorden zoals eerder gezegd de intendanten bij het hoofdkwartier,het leger, de divisie, de stelling, de etappen- en de compagniescommandanten.
In 1940 waren de magazijnen te onderscheiden in:
Mil. Magazijnen voor Kleding te: Alkmaar, Amersfoort, Apeldoorn, 's-Gravenhage en 's-Hertogenbosch
Mil. Magazijnen voor Kleding en Nachtleger te Utrecht
Mil. Magazijnen voor Kleding, Levensmiddelen en Nachtleger te Amsterdam
Mil. Magazijnen voor Levensmiddelen en Nachtleger te:
Alkmaar, Amersfoort, Apeldoorn en 's-Gravenhage
Mil. Magazijnen voor Levensmiddelen en Mil. Bakkerij te Utrecht.
3.2. De Militaire Verpleeg Inrichtingen.
3.3. De Militaire Verpleeg Inrichtingen in de mobilisatie centra.
De Militaire Verpleeg Inrichtingen waren gevestigd in de garnizoenswerkplaatsen en herstelwerkplaatsen in de diverse steden.
De inrichtingen waren te onderscheiden in:
herstelwerkplaatsen voor lakensche kleding en ledergoed of kleermakerij
herstelwerkplaatsen voor schoeisel of schoenmakerij
herstelwerkplaatsen voor-ledergoed of zadelmakerij
herstelwerkplaatsen voor uitrusting of smederij.
Jaarlijks werden dienstplichtigen bestemd voor de opleiding tot kleer-, zadel-, en schoenmaker.
In 1940 waren er Militaire Verpleeg Inrichtingen gevestigd te Dordrecht, Gorinchem, Gouda, Haarlem, Den Helder, Hoorn en Leiden.
Te Leiden was de Centrale Ledergoed Herstelwerkplaats gevestigd, waarvan het beheer aan een infanterie officier was opgedragen, overigens stond ook deze werkplaats onder bevel van de Directeur Centrale Magazijnen. De garnizoenswerkplaats voor schoenmakers was gevestigd in het vm. Pesthuis (Psychopaten asyl) alwaar later het legermuseum zou komen. De Militaire Verpleeg Inrichtingen waren gevestigd in het gebouw aan de Doelen en Groenhazengracht, het gebouw aan de Smidssteeg en in de Artilleriekazerne. Last but not least werd ook de Wittepoortkazerne als magazijn gebruikt waar ook het Archief Koninklijke Landmacht, de voorloper van het Centraal Archievendepôt, gehuisvest was.
3.4. De Etappen-en Verkeersdienst.
In 1918 werd de dienst zelfstandig en stond de afdeling Intendance met de Etappen-Intendant, als le afdeling, direct onder de directeur van de dienst. De directeur van de Etappenen Verkeersdienst stond onder rechtstreeks bevel van de Opperbevelhebber Land- en Zeemacht. Bij mobilisatie werd de afdeling te Rotterdam geplaatst. De afdeling zorgde voor een voorraad die in de behoefte voorzag van 120.000 man en 24.000 paarden, voor de eerste 20 dagen. Belast met de aan- en afvoer van verplegings- en intendance materieel per trein, auto, schip. Hiertoe waren in Rotterdam de volgende bedrijven gevestigd:
etappen slachterij in het gemeentelijk slachthuis met etappen koelinrichting